臺灣臺南地方法院民事裁定　　　　　 100年度消債聲字第71號
債　務　人　魏鵬洲
代　理　人　張仁懷律師
上列當事人因消費者債務清理事件聲請免責，本院裁定如下：
    主  文
債務人魏鵬洲不免責。
    理  由
一、按法院為終止或終結清算程序之裁定確定後，除別有規定外
    ，應以裁定免除債務人之債務；又債務人有下列各款情形之
    一者，法院應為不免責之裁定，但債務人證明經普通債權人
    全體同意者，不在此限：一、於七年內曾依破產法或本條例
    規定受免責；二、隱匿、毀損應屬清算財團之財產，或為其
    他不利於債權人之處分；三、捏造債務或承認不真實之債務
    ；四、因浪費、賭博或其他投機行為，致財產顯然減少或負
    擔過重之債務，而生開始清算之原因；五、於清算聲請前一
    年內，已有清算之原因，而隱瞞其事實，使他人與之為交易
    致生損害；六、明知已有清算原因之事實，非基於本人之義
    務，而以特別利於債權人中之一人或數人為目的，提供擔保
    或消滅債務；七、隱匿、毀棄、偽造或變造帳簿或其他會計
    文件之全部或一部，致其財產之狀況不真確；八、故意於財
    產及收入狀況說明書為不實之記載，或有其他故意違反本條
    例所定義務之行為，消費者債務清理條例第132條、第134條
    分別定有明文。又按消費者債務清理條例所定清算程序之立
    法目的，在於使陷於經濟上困境之消費者，得依該條例所定
    清算型債務清理程序清理債務，藉以妥適調整債務人與債權
    人及其他利害關係人間之權利義務關係，保障債權人之公平
    受償，並謀求債務人經濟生活之更生機會，從而健全社會經
    濟發展，而非在使債務人任意消費所造成之債務，轉嫁予債
    權人負擔；其債務人免責之制度，應在鼓勵勤勞誠實之債務
    人，如債務人對於清算之原因有可歸責性，或有虛偽不實、
    違反誠信、違反消費者債務清理條例所定義務之行為，致害
    及債權人之權益，或影響清算程序之進行，自不宜予以免責
    。
二、經查：
  (一)債務人聲請消費者債務清理事件，前經本院裁定自民國98年
    8月27日下午5時起開始更生程序，惟因更生方案不獲債權人
    會議可決，亦不符法院逕以裁定認可之要件，經本院於99年
    11月9日裁定開始清算程序後，嗣依債權人會議決議，已就
    債務人之存款債權分配完畢，於100年9月1日裁定終結清算
    程序等情，業據本院調取98年度消債更字第268號、98年度
    司執消債更字第329號、99年度消債清字第84號及99年度司
    執消債清字第67號卷宗查閱屬實。
  (二)經本院依職權函請債權人提供債務人之消費明細，經各債權
    人函覆債務人使用之信用卡及現金卡消費情形及借款情形約
    略如下：
  1.台北富邦商業銀行股份有限公司（下稱台北富邦銀行）：
    由債務人消費紀錄觀之，確有奢侈浪費之情事：95年10月1
    日於金銀堡銀樓消費新臺幣（下同）2,458元；96年4月14日
    於金鴻美銀樓消費4,600元；95年8月25日於吉富珠寶銀樓消
    費3,050元；95年9月1日於拉斐爾珠寶銀樓消費4,200元；95
    年9月25日於淑姻銀樓消費6,000元，上開消費難認係生活所
    必要支出，債務人明知收入遞減，將有不能清償債務之虞，
    卻仍為上開消費行為，債務發生原因顯有極高之投機性及道
    德非難性，並已使債權人蒙受相當損失，故請求裁定不予免
    責（見本院卷第10頁至第12頁）。
  2.萬泰商業銀行股份有限公司（下稱萬泰銀行）：
    債務人所持現金卡係於90年6月26日申貸核准，雖於94年12
    月26日清償221,860元，惟自95年11月14日起皆採小額循環
    方式繳款，累積至98年1月9日止，借貸本金已高達254,430
    元，顯見債務人當時收入已入不敷出，本應避免債務擴大，
    卻仍恣意提領消費，致債臺高築，實有債留銀行之道德風險
    之虞，今因債務人不當借貸所衍生之債務，自應不予免責為
    是（見本院卷第13頁至第19頁）。
  (三)本院審視債務人積欠債務主因係於95年至96年間持續使用信
    用卡及現金卡消費並預借現金，致債務累加，終無法清償。
    債務人雖辯稱：95、96年間因收入不足以清償債務及支付生
    活費用，遂以現金卡借貸方式或以信用卡刷卡方式，向銀樓
    購買金飾，嗣將金飾變賣換取現金以供生活所需，97年之後
    自軍中退伍，遭朋友詐騙，損失150,000元，後來以打零工
    為生，又逢父親罹癌需醫療開銷等語（見本院卷第26頁、第
    34 頁），惟查：債務人95年全年度所得資料共3筆，給付總
    額為353,674元（含利息所得2筆：共5,374元；薪資所得1筆
    ：348,300元）；96年全年度所得資料共5筆，給付總額為23
    0,038元（含利息所得3筆：共5,193元；薪資所得2筆：共22
    4,845元），此有債務人稅務電子閘門財產所得調件明細表
    在卷為證（見98年度消債更字第268號卷第35頁至第38頁）
    ，債務人此期間平均每月所得約為24,321元【計算式：（35
    3,674＋230,038）24＝24,321.3（元），元以下四捨五入
    】。而其每月應支出之生活必要費用，其中個人生活費用之
    支出，依內政部所公告98年度臺灣省低收入戶最低生活費用
    每人每月為9,829元（已包括食品費、衣著鞋襪費、房租水
    電費、家居管理費、醫療保健費、交通通訊費、娛樂教育費
    及雜項支出）計算，尚屬合理；另債務人自陳支出扶養其母
    每月扶養費為1,500元（見本院98年度消債更字第268號卷第
    8頁），故債務人生活必要支出總計應為11,329元【計算式
    ：9,829＋1,500＝11,329（元）】。債務人此期間之收入既
    足以支應生活必要支出，卻已於95年間開始多次預借現金；
    況債務人僅空言辯稱並無奢侈浪費，復以97年之後生活經濟
    狀況泛稱其舉債原因，然無法具體說明上開預借之現金及信
    用借款之用途是否確具有急迫性及必要性，復未舉證證明變
    賣金飾所得確實用於生活必要支出，依上開消費及借貸情形
    ，堪認債務人之消費支出於95年起已有逾越日常生活所必須
    之情形，故前開債權人主張債務人有任意擴張信用及浪費情
    事等語，應屬可信。
  (四)債務人既於非急迫情況下使用信用卡、現金卡，復在未完全
    清償先前所積欠之現金卡、信用卡等債務之情形下，又利用
    預借現金或信用卡消費之方式致迅速累積債務，其財務之操
    作，遠逾其收入及經濟狀況，完全未考量日後履行債務之清
    償能力，顯係將自身消費、借貸之風險全部轉嫁由債權人承
    擔，難謂非投機之行為，且債務人對於經濟狀況不佳並未有
    所警惕，則於此情況下，若允債務人得藉由消費者債務清理
    條例中之免責制度，以規避其應負擔之償還責任，顯與該制
    度係為保障誠實勤勉之債務人經濟生活之重建復甦之立法目
    的有違。
三、綜上所述，債務人確因浪費、投機行為，致負擔過重之債務
    ，而生開始清算之原因，且經本院依職權函詢債權人結果，
    債權人台北富邦銀行及萬泰銀行均表明不同意債務人免責，
    有上開銀行之陳報狀各1份附卷可參，則依消債條例第134條
    之規定，債務人應不予免責，爰裁定如主文。
中    華    民    國   100    年    12    月    12    日
                  民事第二庭    法  官    許育菱
以上正本證明與原本無異
如不服本裁定應於送達後10日內向本院提出抗告狀，並應繳納抗
告費新台幣1,000元整。
中    華    民    國   100    年    12    月    12    日
                                書記官    謝安青